臺灣板橋地方法院刑事判決　　　　　　　95年度訴字第3516號
公　訴　人　臺灣板橋地方法院檢察署檢察官
被　　　告　甲○○
 　　　　　　　　　 （另案於臺灣臺北監獄執行中）
上列被告因違反商業會計法等案件，經檢察官提起公訴（九十五
年度偵緝字第二一九六號），因被告於準備程序進行中就被訴事
實為有罪之陳述，經告知簡式審判程序之旨，本院裁定由受命法
官獨任進行簡式審判程序，並判決如下：
    主  文
甲○○共同連續商業負責人，以明知為不實之事項，而填製會計
憑證，累犯，處有期徒刑肆月，如易科罰金，以銀元參佰元折算
壹日。
    事  實
一、甲○○前因違反槍砲彈藥刀械管制條例案件，經臺灣臺中地
    方法院於民國九十一年二月十八日以九十年度重訴字第二三
    七一號判決判處有期徒刑一年，嗣於同年三月十四日確定，
    並於九十二年一月二日因縮刑期滿執畢出監。詎仍不知悔改
    ，其明知址設臺北縣永和市○○路○段三二二號二樓之三之
    「銘江實業有限公司」（下簡稱：銘江公司）為虛設行號，
    並無實際進銷貨之事實，竟僅為貪圖每月新臺幣（下同）三
    萬元之報酬，而答應某姓名年籍不詳綽號「偉哥」之成年男
    子擔任銘江公司之人頭負責人，並於九十二年四月十一日完
    成登記，屬商業會計法第四條之商業負責人，並為從事業務
    之人。竟與「偉哥」共同基於填製不實會計憑證以幫助他人
    逃漏營業稅捐之概括犯意，及行使業務上登載不實文書之犯
    意聯絡，由「偉哥」以銘江公司名義，連續於九十二年五、
    六月間，虛偽製作以永成貿易有限公司（下簡稱：永成公司
    ）及漢豐科技有限公司（下簡稱：漢豐公司）為買受人，與
    填入銷售品名、數量、金額均不實之會計憑證統一發票，而
    虛開銷售總額為八百三十五萬九千七百六十七元之統一發票
    九紙予永成公司，以及銷售總額為四百五十二萬六千六百九
    十八元之統一發票六紙予漢豐公司，以供永成公司及漢豐公
    司作為進項憑證，扣抵銷項稅額之用。因而幫助永成公司、
    漢豐公司分別逃漏營業稅四十一萬七千九百一十一元（起訴
    書誤載為六十四萬四千三百二十六元）及二十二萬六千三百
    三十五元，逃漏營業稅總額計六十四萬四千三百二十六元，
    足以生損害於稅捐機關核課稅捐之正確性及公平性。又渠明
    知銘江公司與高輝國際有限公司（下簡稱：高輝公司）間，
    並無實際交易之事實，竟自高輝公司取得統一發票四張，將
    其中三張（起訴書誤載為一張）金額共一千二百八十一萬一
    千一百十七元之發票充作進項憑證，登載於銘江公司九十二
    年六月份營業人銷售額與稅額申報書，向稅捐機關提出申報
    而行使之，均足以生損害於稅捐機關核課稅捐之正確性及公
    平性。
二、案經財政部臺灣省北區國稅局中和稽徵所告發及臺灣板橋地
    方法院檢察署檢察官偵查起訴。
    理  由
一、本案被告甲○○所犯係死刑、無期徒刑、最輕本刑為三年以
    上有期徒刑以外之罪，其於準備程序中就被訴事實為有罪之
    陳述，經本院告知簡式審判程序之旨，並聽取公訴人、被告
    之意見後，經合議庭裁定由受命法官獨任進行簡式審判程序
    ，合先敘明。
二、訊據被告甲○○對於上揭犯罪事實坦承不諱，並供稱：當時
    係因剛服刑完畢出監，沒有工作三餐不繼，有「偉哥」願意
    介紹工作給伊等語。此外，復有銘江公司登記基本資料查詢
    、財政部臺灣省北區國稅局刑事案件移送書暨相關附件及所
    附營業稅年度資料查詢進項來源、銷項去向明細、營業稅稅
    籍資料查詢作業表等資料、財政部臺灣省北國稅局中和稽徵
    所95年8 月15日北區國稅三字第0950026039號函，本院電詢
    中和稽徵所電話紀錄等在卷可資佐證。按公司係以營利事業
    為目的之私法人，公司負責人執行公司業務並對外代表公司
    ，並為商業會計法第四條所定之商業負責人，對於公司成立
    後，因會計事項發生所製作之統一發票與對外會計憑證，須
    蓋章以示負責；依稅捐稽徵法營業稅法等規定並負有領用開
    立統一發票及對稅捐稽徵機關提出稅務申報結算、繳納等法
    定義務。被告提供名義予他人虛設公司，並容任他人使用其
    公司負責人章領用開立統一發票，且所開立之統一發票，經
    稅捐稽徵機關勾稽，確流向永成公司與漢豐公司作為進項憑
    證以申報營業稅等之用。是本件事證明確，被告犯行洵堪認
    定。
三、查被告行為後，刑法於九十四年一月七日修正，於同年二月
    二日公布，於九十五年七月一日施行。按行為後法律有變更
    者，適用行為時之法律，但行為後之法律有利於行為人者，
    適用最有利於行為人之法律，現行刑法第二條第一項訂有明
    文。此條規定乃與刑法第一條罪刑法定主義契合，而貫徹法
    律禁止溯及既往原則，係規範行為後法律變更所生新舊法律
    比較適用之準據法，是刑法第二條本身雖經修正，但刑法第
    二條既屬適用法律之準據法，本身尚無比較新舊法之問題，
    應一律適用裁判時之現行刑法第二條規定以決定適用之刑罰
    法律，合先敘明。又以本次刑法修正之比較新舊法，應就罪
    刑有關之共犯、未遂犯、想像競合犯、牽連犯、連續犯、結
    合犯，以及累犯加重、自首減輕暨其他法定加減原因（如身
    分加減）與加減例等一切情形，綜其全部罪刑之結果而為比
    較（最高法院九十五年第八次刑事庭會議決議參照）。又被
    告行為後，商業會計法業於九十五年五月二十四日修正公布
    全文，自同年月二十六日生效施行；另刑法第三十三條第五
    款有關罰金之最低數額、第二十八條共同正犯之規定、第五
    十六條連續犯、第五十五條牽連犯、第四十七條累犯、第四
    十一條有關易科罰金等規定，業於九十四年二月二日修正公
    布，自九十五年七月一日起施行，茲就比較情形分述如下：
  (一)有關商業會計法第七十一條第一款之規定，被告行為時之商
    業會計法第七十一條第一款規定：「商業負責人、主辦及經
    辦會計人員或依法受託代他人處理會計事務之人員有左列情
    事之一者，處五年以下有期徒刑、拘役或科或併科新臺幣『
    十五萬元』以下罰金：一、以明知為不實之事項，而填製會
    計憑證或記入帳冊者。二、故意使應保存之會計憑證、帳簿
    報表滅失毀損者。三、意圖不法之利益而偽造、變造會計憑
    證、帳簿報表內容或撕毀其頁數者。四、故意遺漏會計事項
    不為記錄，致使財務報表發生不實之結果者。五、其他利用
    不正當方法，致使會計事項或財務報表發生不實之結果者」
    ，修正後則規定：「商業負責人、主辦及經辦會計人員或依
    法受託代他人處理會計事務之人員有下列情事之一者，處五
    年以下有期徒刑、拘役或科或併科新臺幣『六十萬元』以下
    罰金：一、以明知為不實之事項，而填製會計憑證或記入帳
    冊。二、故意使應保存之會計憑證、會計帳簿報表滅失毀損
    。三、偽造或變造會計憑證、會計帳簿報表內容或毀損其頁
    數。四、故意遺漏會計事項不為記錄，致使財務報表發生不
    實之結果。五、其他利用不正當方法，致使會計事項或財務
    報表發生不實之結果」，比較修正前、後之規定，可知修正
    後規定將法定本刑之罰金刑由新臺幣十五萬元提高為六十萬
    元，自以修正前之規定較有利於被告。
  (二)刑法第三十三條第五款有關罰金之最低數額部分，刑法分則
    編各罪所定罰金之貨幣單位原為銀元，修正前刑法第三十三
    條第五款規定：「罰金：（銀元）一元以上」，而銀元與新
    臺幣間之折算，依現行法規所定貨幣單位折算新臺幣條例規
    定，以銀元一元折算新臺幣三元；修正後刑法第三十三條第
    五款則規定：「罰金：新臺幣一千元以上，以百元計算之」
    ；經比較修正前、後之規定，修正後刑法第三十三條第五款
    所定罰金之最低數額，較之修正前提高，自以修正前刑法第
    三十三條第五款之規定有利於被告。
　(三)修正前刑法第28條規定：「二人以上共同實施犯罪之行為者
    ，皆為正犯。」修正後刑法第28條規定：「二人以上共同實
    行犯罪之行為者，皆為正犯。」修正後刑法第28條規定之共
    同正犯，基於個人責任原則及法治國人權保障，限於直接從
    事構成犯罪事實之行為者（含共謀共同正犯），排除「陰謀
    共同正犯」及「預備共同正犯」之類型，是修正後之共同正
    犯之可罰性要件之範圍業已限縮。惟本件情形，不論依修正
    前、後之規定，均構成共同正犯，比較適用新舊法，修正後
    規定並未較有利於被告。
  (四)刑法第五十六條有關「連續數行為而犯同一之罪名者，以一
    罪論，但得加重其刑至二分之一」之連續犯規定，業經修正
    刪除，此雖非犯罪構成要件之變更，惟顯已影響行為人刑罰
    之法律效果，自屬法律變更，而應比較修正前、後之規定。
    亦即被告基於概括犯意所為之數行為，自九十五年七月一日
    起已不再成立連續犯而得論以一罪並得加重其刑，而應依具
    體行為之性質論罪。查被告先後二次明知為不實之事項，而
    填製不實之會計憑證及幫助逃漏稅捐之犯罪行為均發生於新
    法施行之前，且其所為之各次行為，時間、地點、對象，各
    均獨立，但其時間緊接，所犯均係構成要件相同之罪名，主
    觀上顯係基於概括犯意所為，依修正前第五十六條之規定，
    皆得成立連續犯，以一罪論並得加重其刑；修正後既將連續
    犯之規定刪除，而被告前開數行為，並無接續犯或包括一罪
    、想像競合犯之情形，其先後多次犯行，各獨立成罪，應分
    論併罰，比較修正前、後規定，自以修正前之刑法第五十六
    條規定，較有利於被告。
  (五)刑法第五十五條後段有關「犯一罪而其方法或結果之行為犯
    他罪名」之牽連犯之規定，經修正刪除。亦即修正後之刑法
    ，已無牽連犯得論以裁判上一罪之情形。所犯之數罪，應按
    其具體情形論罪。此雖非犯罪構成要件之變更，惟顯已影響
    行為人刑罰之法律效果，自屬法律變更，而應比較修正前、
    後之規定。查被告所犯之明知為不實之事項，而填製不實之
    會計憑證及幫助逃漏稅捐等二罪，其行為、時間、地點，均
    屬各別獨立，但有方法、目的之牽連關係，依修正前刑法第
    五十五條之規定，得成立牽連犯而從一重之商業負責人明知
    不實事項而填製會計憑證罪處斷；修正後既將牽連犯之規定
    刪除，而被告前開數行為，各獨立成罪，應分論併罰，比較
    修正前、後規定，自以修正前之牽連犯規定，較有利於被告
    。
　(六)刑法第四十七條有關累犯之規定，比較修正前、後之規定，
    可知修正前刑法第四十七條有關累犯之成立，不以再犯之罪
    係故意犯罪為限，然修正後第四十七條第一項之規定，則以
    再犯故意犯為成立累犯之要件。換言之，若被告再犯者係故
    意犯罪，則修正前、後之規定，均成立累犯，適用修正前之
    規定，對於被告並無不利。
  (七)刑法第四十一條有關易科罰金之規定，因屬科刑規範事項之
    變更，其折算標準為裁判時所應諭知，自有就新舊法規定比
    較之必要，行為時即修正前刑法第四十一條第一項前段規定
    ：「犯最重本刑為五年以下有期徒刑以下之刑之罪，而受六
    個月以下有期徒刑或拘役之宣告，因身體、教育、職業、家
    庭之關係或其他正當事由，執行顯有困難者，得以一元以上
    三元以下折算一日，易科罰金」，而被告行為時之易科罰金
    折算標準，依修正前罰金罰鍰提高標準條例第二條前段（現
    已刪除）規定，就其原定數額提高為一百倍折算一日，則被
    告行為時之易科罰金折算標準，應以銀元三百元折算一日，
    經折算為新臺幣後，應係以新臺幣九百元折算為一日。裁判
    時即修正後刑法第四十一條第一項前段則規定：「犯最重本
    刑為五年以下有期徒刑以下之刑之罪，而受六個月以下有期
    徒刑或拘役之宣告者，得以新臺幣一千元、二千元或三千元
    折算一日，易科罰金」，比較修正前、後之易科罰金折算標
    準，以行為時即修正前之規定，較有利於被告。
  (八)綜合上述各條文修正前、後之比較，修正後之規定整體而論
    並未較有利於被告，依刑法第二條第一項前段之規定，自應
    適用行為時即修正前之規定處斷。
四、統一發票乃證明事項之經過而為造具記帳憑證所根據之原始
    憑證，商業負責人、主辦及經辦會計人員或依法受託代他人
    處理會計事務之人員如明知為不實之事項，而開立不實之統
    一發票，係犯商業會計法第七十一條第一款之以明知為不實
    之事項而填製會計憑證罪，該罪為刑法第二百十五條業務上
    登載不實文書罪之特別規定，依特別法優於普通法之原則，
    自應優先適用，無再論以刑法第二百十五條業務上登載不實
    文書罪之餘地（最高法院九十四年度台非字第九八號判決意
    旨參照）。核被告所為，係犯稅捐稽徵法第四十三條第一項
    幫助逃漏稅捐罪、修正前商業會計法第七十一條第一款明知
    為不實之事項而填製會計憑證罪、及刑法第二百十六條、二
    百十五條行使業務上登載不實文書罪（銘江公司自高輝公司
    取得不實發票充當進項憑證填載營業人銷售額與稅額申報書
    部分）。被告所犯之上開業務登載不實文書之低度行為，被
    行使之高度行為所吸收，不另論罪。又該「偉哥」之成年男
    子雖非屬商業會計法所規定之商業負責人，惟其與具有商業
    負責人身分之被告共同實施上開犯行，仍以共犯論，是被告
    與「偉哥」就上開犯行，具有犯意聯絡及行為分擔，為共同
    正犯。被告先後多次填製不實會計憑證、幫助逃漏稅捐之犯
    行，時間緊接，所犯構成要件相同，顯係基於概括犯意反覆
    為之，均為連續犯，應依修正前刑法第五十六條規定論以一
    罪，並各加重其刑。其所犯上開三罪間，有方法目的之牽連
    關係，應依修正前刑法第五十五條，從一重之連續填製不實
    會計憑證罪處斷。又被告前因違反槍砲彈藥刀械管制條例案
    件，經臺灣臺中地方法院於民國九十一年二月十八日以九十
    年度重訴字第二三七一號判決判處有期徒刑一年，並於民國
    九十二年一月二日因縮刑期滿執畢出監等情，有臺灣高等法
    院被告前案紀錄表在卷足憑，其於受上開有期徒刑執行完畢
    後，五年內再犯本件有期徒刑以上之罪，為累犯，應依修正
    前刑法第四十七條之規定，加重其刑。爰審酌被告不思依循
    正軌賺取財物，僅因前揭自稱「偉哥」之成年男子欲提供其
    三萬元之報酬，即提供自身名義充作公司負責人，幫助他人
    逃漏稅捐，損及稅捐核課之公平及正確性，其所為自應受有
    相當程度之刑事非難；惟另考量被告於本院審理時已能坦承
    犯行，而其無非係因剛服刑完畢出監，沒有工作三餐不繼，
    資力不佳，始一時失慮致罹刑章，且其並非主謀之角色，亦
    未獲取暴利，可予責難之程度應屬較輕等一切情狀，量處如
    主文所示之刑，並諭知易科罰金之折算標準。
據上論斷，依刑事訴訟法第二百七十三條之一第一項、第二百九
十九條第一項前段，修正前商業會計法第七十一條第一款，稅捐
稽徵法第四十三條第一項，刑法第二條第一項前段，第十一條前
段、第二百十六條、第二百十五條、修正前第二十八條、第五十
五條、前第五十六條、修正前第四十七條、修正前第四十一條第
一項前段，修正前罰金罰鍰提高標準條例第二條，判決如主文。
本案經檢察官張瑞娟到庭執行職務
中　　華　　民　　國　　96　　年　　1 　　月　　10　　日
　　　　　　　　　　刑事第七庭  法　官　李君豪
以上正本證明與原本無異。
如不服本判決，應於判決送達後10日內，向本院提出上訴狀（須
附繕本）。
　　　　　　　　　　　　　　　　書記官　蕭汝芳
中　　華　　民　　國　　96　　年　　1 　　月　　10　　日
附錄本案論罪科刑法條全文：
附錄本案論罪科刑法條全文：
修正前商業會計法第七十一條：
商業負責人、主辦及經辦會計人員或依法受託代他人處理會計事
務之人員有左列情事之一者，處五年以下有期徒刑、拘役或科或
併科新臺幣十五萬元以下罰金：
一、以明知為不實之事項，而填製會計憑證或記入帳冊者。
二、故意使應保存之會計憑證、帳簿報表滅失毀損者。
三、意圖不法之利益而偽造、變造會計憑證、帳簿報表內容或撕
毀其頁數者。
四、故意遺漏會計事項不為記錄，致使財務報表發生不實之結果
者。
五、其他利用不正當方法，致使會計事項或財務報表發生不實之
結果者。
稅捐稽徵法第四十三條：
教唆或幫助犯第四十一條或第四十二條之罪者，處三年以下有期
徒刑、拘役或科新台幣六萬元以下罰金。
稅務人員、執行業務之律師、會計師或其他合法代理人犯前項之
罪者，加重其刑至二分之一。
稅務稽徵人員違反第三十三條規定者，除觸犯刑法者移送法辦外
，處一萬元以上五萬元以下罰鍰。
刑法第215條
從事業務之人，明知為不實之事項，而登載於其業務上作成之文
書，足以生損害於公眾或他人者，處3 年以下有期徒刑、拘役或
5 百元以下罰金。
刑法第216條
行使第210 條至第215 條之文書者，依偽造、變造文書或登載不
實事項或使登載不實事項之規定處斷。
